最高法院民事判決　　　　　　一○○年度台上字第二○九九號
上　訴　人　Wisdom Ac.
　　　　　　Unicorn P.
兼　共　同
法定代理人　Lan, Chun.
上　訴　人　鄭俊聲
上 列四 人
訴訟代理人　程學文律師
被 上訴 人　新光產物保險股份有限公司
　　　　　　　　　　設台北市中山區○○○路○段13號11樓
法定代理人　吳昕紘　住台北市○○區○○路2段25號17樓
上列當事人間請求損害賠償事件，上訴人對於中華民國一○○年
五月三十日台灣高等法院第二審判決（一○○年度海商上字第四
號），提起上訴，本院判決如下：
    主  文
原判決廢棄，發回台灣高等法院。
    理  由
本件原審以：按地方法院審判案件，以法官一人獨任或三人合議
行之，為法院組織法第三條第一項所明定。故地方法院審判案件
，如行合議審判，應以法官三人合議行之，始屬適法。而地方法
院於審理民事訴訟事件時，經裁定行合議審判，並因準備言詞辯
論之必要，指定受命法官於言詞辯論期日前闡明訴訟關係或調查
證據後，該受理訴訟之法院組織即確定，不容任意加以變更。受
命法官於訴訟程序上之職權，復設有一定之限制，並非等同於受
訴法院或審判長，觀之民事訴訟法第二百七十條、第二百七十二
條、第四百八十五條等規定甚明。因之，受命法官踰越權限，於
訴訟程序中規避合議審判，僭行審判長職權，致法院組織不合法
所為之判決，當然為違背法令。查本件經第一審即台灣台北地方
法院（下稱台北地院）受理後，於民國九十七年七月十七日即由
黃蓓蓓法官以受命法官身分行第一次準備程序，復由楊晉佳法官
行第二次準備程序，有二次準備程序筆錄可稽，可知本件係依法
院組織法第三條第一項後段規定，採合議審判之案件，應以法官
三人合議行之，該法院組織既確定，不容任意改變。乃楊晉佳法
官未經準備程序終結，自九十九年五月十七日起無故變更法院組
織為獨任制，逕行言詞辯論程序，自定言詞辯論期日，嗣於九十
九年十一月二十九日言詞辯論期日，由其單獨指揮言詞辯論，逕
行終結辯論，再單獨於九十九年十二月二十七日為判決之宣示，
有言詞辯論筆錄及宣示判決筆錄足憑，依前揭說明，該法院組織
自九十九年五月十七日起，即有不合法之情形，其所為之判決當
然違背法令。台北地院之訴訟程序有重大瑕疵，為維持審級制度
之必要，爰不經言詞辯論，逕將第一審判決廢棄，發回台北地院
另為適當之處理。
惟我國民事訴訟法並無獨任審判案件之法官不得行準備程序之規
定，相反地民事訴訟法第二百七十一條之一明文規定，同法第二
百七十條之一及第二百七十一條有關準備程序之相關規定，於行
獨任審判之訴訟事件準用之。其立法理由揭明：準備程序有關事
項之進行，於行獨任審判之事件，亦屬有其必要，尤以整理並協
議簡化爭點，如不在公開法庭行之，對訴訟關係之闡明，更大有
助益，故於八十九年增訂本條規定。是尚不得以書記官所製作者
係「準備程序筆錄」，抑或第一審法院曾行準備程序，即認定本
件在第一審係採合議審判。依案卷資料觀之，台北地院就本件並
未裁定採行合議審判，亦未組成合議庭予以審理，更無法律規定
本件屬應合議審判之案件。又台北地院黃蓓蓓法官於九十七年七
月十七日及楊晉佳法官接續於九十八年四月十六日、九十九年五
月十七日、九十九年九月九日進行訴訟，所寄予兩造者均為「言
詞辯論通知書」，有台北地院送達證書可證（見一審卷第一宗九
七頁、九八頁、二○六頁至二○八頁、二二六頁至二二八頁、二
四八頁至二五○頁），其後，楊晉佳法官當庭改期再於九十九年
十一月八日、九十九年十一月二十九日開庭，最後於九十九年十
二月二十七日宣判，以上除九十七年七月十七日、九十八年四月
十六日為實施準備程序，九十九年十二月二十七日為宣示判決外
，其餘均進行言詞辯論（見一審卷第一宗一○三頁、二一○頁、
二三二頁、二五二頁，第二宗一三九頁、一六五頁、二三三頁）
。至黃蓓蓓法官於九十七年七月十七日及楊晉佳法官九十八年四
月十六日行準備程序時，並無諭知其係受指定以受命法官之身分
進行當日之程序，有該等筆錄足徵，原判決認黃蓓蓓法官係以受
命法官身分行第一次準備程序云云，顯與卷內資料不符。另黃蓓
蓓法官於九十七年七月十七日及楊晉佳法官於九十八年四月十六
日指揮之訴訟程序，事先通知當事人為行言詞辯論，惟是日書記
官所製作者則係準備程序筆錄，黃蓓蓓法官及楊晉佳法官於進行
各該訴訟程序時，究竟係以合議庭受命法官抑或獨任制法官之身
分為之，有待釐清。原法院失察，遽以前揭理由，認第一審判決
有法院組織不合法之情形，而廢棄第一審判決，自有違誤。上訴
論旨，指摘原判決不當，求予廢棄，非無理由。
據上論結，本件上訴為有理由。依民事訴訟法第四百七十七條第
一項、第四百七十八條第二項，判決如主文。
中    華    民    國  一○○  年   十二   月    八    日
                      最高法院民事第一庭
                          審判長法官  蕭  亨  國  
                                法官  李  慧  兒  
                                法官  高  孟  焄  
                                法官  黃  秀  得  
                                法官  魏  大  喨  
本件正本證明與原本無異
                                      書  記  官  
中    華    民    國  一○○  年   十二   月   二十   日
                                                     ｍ